臺灣高等法院臺南分院民事判決
109年度上字第94號
上  訴  人  李玉梅  
訴訟代理人  張禎云律師
視同上訴人  李振明  00000000
            李侑儒  
被上訴人    李謀理  
上列當事人間請求分割共有物事件，上訴人對於中華民國109年2
月27日臺灣雲林地方法院第一審判決（108年度訴字第668號）提
起上訴，本院於110年4月6日言詞辯論終結，判決如下：
    主  文
原判決廢棄。
兩造共有坐落雲林縣○○鄉○○段000a地號、面積一七點二七平方公
尺土地；同段000b地號、面積一三一二點三二平方公尺土地；同
段000c地號、面積六二點一三平方公尺土地，合併分割如雲林縣
西螺地政事務所民國一一０年一月二十六日土地複丈成果圖（丙
案）所示：編號A部分面積四四點八五平方公尺土地及編號B部分
面積一０四點六五平方公尺土地、編號Ｆ部分面積一一一平方公尺
土地及編號Ｇ部分面積二五九點０一平方公尺土地，分歸李侑儒、
李振明共同取得，並按應有部分李侑儒十之三、李振明十分之七
之比例保持共有；編號C部分面積一０四點六五平方公尺土地及編
號H部分面積二五九點０一平方公尺土地，分歸李玉梅取得；編號
D部分面積一０四點六五平方公尺及編號I部分面積二五九點０一平
方公尺土地，分歸李謀理取得；編號Ｅ部分面積一四四點八九平
方公尺土地分歸兩造共同取得，並按附表所示權利範圍之比例保
持共有。
第一、二審訴訟費用，由兩造按附表所示權利範圍之比例負擔。
    事實及理由
一、按訴訟標的對於共同訴訟之各人必須合一確定者，如共同訴
    訟人中一人之行為有利益於共同訴訟人者，其效力及於全體
    ，此參民事訴訟法第56條第1項第1款即明。查分割共有物之
    訴訟為固有必要共同訴訟，其訴訟標的對於共同訴訟之各人
    必須合一確定，而提起上訴從形式上觀之，係有利於其他同
    造共同訴訟人之行為，是上訴人中之數人提起上訴，依前揭
    規定，其效力及於同造之其他當事人。本件原審判決後，雖
    僅原審被告李玉梅提起上訴，惟其效力仍及於同造之共有人
    李振明、李侑儒，爰併列為視同上訴人予以裁判，合先敘明
    。
二、被上訴人主張：坐落雲林縣○○鄉○○段000a、000b、000c等地
    號土地（以下分稱系爭000a、000b、000c地號土地，合稱系
    爭3筆土地）、面積各為17.27、1,312.32、62.13平方公尺
    ，均為雲林縣崙背鄉都市計畫之住宅區用地，為兩造所共有
    ，且共有人皆相同，權利範圍如附表所示，鄰接系爭3筆土
    地東南側之同段000、000地號土地為他人所有之空地，東側
    同段0000地號土地及南側之土地均為道路，如依雲林縣西螺
    地政事務所民國110年1月26日複丈成果圖（下稱附圖）所示
    之分割方法，在編號Ｅ部分土地畫設寬6公尺之巷道，仍按各
    共有人之權利範圍保持共有下，將編號Ｅ北側三角形土地分
    割為編號A、B、C、D部分之土地，東側均可臨路，另將編號
    Ｅ南側大致平行四邊形之土地分割為編號F、G、H、I部分之
    土地，則該編號F、G、H、I部分土地之北側及南側亦均可臨
    路，依上開方法合併分割後，各共有人分配取得之土地，不
    僅地形較為方正、完整，價值亦屬相當，毋庸找補，亦皆面
    臨道路可資通行，較得以發揮土地之最大使用利益及經濟效
    用，應屬最有利於各共有人之分割方法，且依伊之分割方案
    ，亦將李振明、李侑儒之土地分至編號A、B及F、G部分，得
    以相鄰且維持共有，有利李振明、李侑儒日後之土地規畫。
    又系爭3筆土地相鄰，其上無任何建物或定著物，均為空地
    ，兩造間就系爭3筆土地並無分管契約，且無不分割之約定
    ，亦無因物之使用性質不能分割之情事，惟因無法協議分割
    ，爰依民法第823條第1項、第824條第1項、第2項第1款前段
    、第5項等規定，提起本件訴訟等語，並聲明：（一）原判
    決廢棄。（二）系爭3筆土地，准予合併分割如附圖所示之
    分割方案。
三、上訴人則以：
(一)李玉梅部分：原審過度切割完整之土地，分割之後完全沒有
    考量土地完整之利用，若依據附圖所示之分割方法，各共有
    人土地分得土地雖為狹長，但這是系爭3筆土地性質，該狹
    長土地前面可建屋後面可建築車庫，其中E部分是道路，可
    為車庫出入使用，原審將伊土地分為三塊不相鄰之地號土地
    甚不合理，也無法達到利用土地之目的，故請求依據附圖所
    示分割方法為分割，其餘主張與被上訴人相同。上訴聲明：
    （一）原判決廢棄。（二）系爭3筆土地，准予合併分割如
    附圖所示之分割方案。
(二)李振明、李侑儒部分：伊等為父子關係，故希望伊等所有之
    土地於分割後，位置分配在一起，以利日後之規畫利用。而
    李玉梅與被上訴人提出如附圖所示之分割方案較不公平。李
    玉梅與被上訴人所提分割方案，長度有40幾米，伊等所提分
    割方案長度約20米，此為最符合現代人買賣房屋需求之土地
    格局，伊等之分割方案較公平、公正，李玉梅人與被上訴人
    所提分割方案會將李侑儒分得之土地部分全部變成廢地。而
    分配位置係經原審抽籤並調整面積比例之結果，伊等主張系
    爭3筆土地應合併分割如原判決附圖二所示之分割方案。上
    訴聲明：依原判決附圖二所示之分割方案為分割。
四、不爭執事項：
  ㈠系爭000a、000b、000c地號土地面積各為17.27、1,312.32、
    62.13平方公尺，均為雲林縣崙背鄉都市計畫之住宅區用地
    ，為兩造所共有，且共有人皆相同，權利範圍如附表所示。
  ㈡系爭3筆土地相鄰，其上無任何建物或定著物，均為空地，兩
    造間就系爭3筆土地並無分管契約，且無不分割之約定，亦
    無因物之使用性質不能分割之情事。
  ㈢系爭3筆土地由北往南依序相毗鄰，系爭000b地號土地之東南
    側鄰接同段000地號土地、南側鄰接寬約15公尺之大成路（
    含兩側水溝），大成路對面即為崙背國中，系爭3筆土地之
    東側均鄰接寬約8公尺之中興路（含兩側水溝）、西北側為
    他人之土地或建物，且系爭000b地號土地上有黑板樹樹林（
    不知何人所種植），北側系爭000c、000a地號土地處則為菜
    園，種植蔬菜、香蕉、木瓜等植物（亦不知何人所種植）。
五、被上訴人主張系爭3筆土地為兩造所共有，訴請分割，並主
    張依其聲明所示之方案為分割，惟為李振明、李侑儒所不同
    意，並以上情置辯。是系爭3筆土地應採何分割方案，始符
    合兩造之利益與公平原則？厥為本件應審究之爭點，茲分述
    如下：
(一)按各共有人，除法令另有規定外，得隨時請求分割共有物。
    但因物之使用目的不能分割或契約訂有不分割之期限者，不
    在此限。共有物之分割，依共有人協議之方法行之。分割之
    方法不能協議決定，或於協議決定後因消滅時效完成經共有
    人拒絕履行者，法院得因任何共有人之請求，命以原物分配
    於各共有人，以原物為分配時，如共有人中有未受分配，或
    不能按其應有部分受分配者，得以金錢補償之，此參民法第
    823條第1項、第824條第1至3項規定自明。查系爭3筆土地並
    無因法令規定或物之使用目的不能分割或契約約定有不分割
    之期限等情形，且兩造迄未能就系爭3筆土地達成分割協議
    ，依上說明，被上訴人訴請分割系爭3筆土地，應無不合。
(二)次按法院定共有物之分割方法，須斟酌各共有人間之利害關
    係，使用情形，共有物之性質、價值及經濟效用、當事人意
    願及全體共有人之利益等情為適當之分割，俾符合公平經濟
    原則。本件採如附圖所示之分割方法為分割，較為妥適公允
    ，理由如下：
１、查系爭3筆土地相鄰，均為雲林縣崙背鄉都市計畫之住宅區用
    地，為兩造所共有，共有人皆相同，權利範圍如附表所示，
    有系爭3筆土地之第一、三類土地登記謄本、地籍圖謄本、
    雲林縣崙背鄉都市計畫土地使用分區證明書可證（原審卷第
    15至29頁、第63至73頁），參諸民法第824條第5項之規定，
    被上訴人主張系爭3筆土地合併分割，即無不合，應予准許
    。
２、又系爭3筆土地由北往南依序相毗鄰，系爭000b地號土地之東
    南側鄰接同段000地號土地、南側鄰接寬約15公尺之大成路
    （含兩側水溝），大成路對面即為崙背國中，系爭3筆土地
    之東側均鄰接寬約8公尺之中興路（含兩側水溝）、西北側
    為他人之土地或建物，且系爭000b地號土地上有黑板樹樹林
    （不知何人所種植），北側系爭000c、000a地號土地處則為
    菜園，種植蔬菜、香蕉、木瓜等植物（亦不知何人所種植）
    ，系爭3筆土地上並無任何建物等情，有系爭3筆土地地籍圖
    謄本、現場照片可佐（原審卷第29頁、第75至79頁），且經
    原審勘驗屬實，有勘驗筆錄、現場簡圖、國土測繪圖資服務
    雲資料、現場照片等件可稽（原審卷第87至106頁），復為
    兩造所不爭執（不爭執事項㈢）。故系爭3筆土地呈東北、西
    南走向，東南側之地籍線較短、西北側之地籍線較長，大致
    呈倒梯型之形狀，其東側及南側均鄰接8公尺寬以上之道路
    等情，如僅以東北、西南走向分配各共有人之應有部分面積
    ，顯然均為過長，不適於利用，而被上訴人主張在大約中間
    位置，平行系爭000b地號土地西南側之地籍線，畫設如附圖
    所示編號Ｅ部分之寬6公尺巷道，可避免上開弊病等情，應屬
    適當，爰將如附圖所示編號Ｅ部分面積144.89平方公尺土地
    劃為巷道，分歸兩造共同取得，並按附表所示權利範圍之比
    例保持共有。
３、系爭3筆土地合併分割後，如將附圖所示編號F、G各分配予李
    振明、李侑儒，將使李侑儒分配之編號F部分過於狹長，且
    無法建築房屋，參諸民法第824條第4項之規定，以原物為分
    配時，因共有人之利益或其他必要情形，得就共有物之一部
    分仍維持共有，編號F、G如分別分配予李振明、李侑儒各自
    取得，並不利於土地之利用，而渠等二人為父子，且願分配
    於相鄰位置，為維護渠等利益，有維持共有之必要，故將如
    附圖所示編號F、G部分合併分配予李振明、李侑儒共同取得
    ，並依其應有部分比例維持共有，有利於土地之利用；另如
    附圖所示編號A、B部分，亦有相同之情形，為避免形成畸零
    地而無法建築之情形，編號A、B部分亦合併分由李振明、李
    侑儒共同取得，並依其應有部分比例保持共有。而如附圖所
    示編號C、H部分分配予李玉梅，編號D、I部分分配予被上訴
    人，為李玉梅、被上訴人所同意，且土地方整，亦均臨路，
    應屬適當，爰分割為如附圖所示之分割方案。又兩造均主張
    系爭3筆土地之分割無差額補償問題，無須鑑價（本院卷第7
    5、76、78、149頁），併予敘明。     
４、李振明、李侑儒雖表示渠等不願維持共有，因涉及李振明除
    有兒子李侑儒外，尚有其他子女，會有繼承分配多寡之問題
    云云（本院卷第150頁）。惟分割土地考量者係土地如何分
    配利用最符合共有人之利益，至共有人往後究竟如何繼承分
    配，核屬無關，且李振明、李侑儒就系爭3筆土地究竟是維
    持共有或單獨分割，亦不影響李振明往後之繼承分配，李振
    明、李侑儒此部分抗辯尚難採信。又李振明、李侑儒抗辯應
    採原判決附圖二所示之分割方案，該方案係經原審為抽籤決
    定，應屬最公平合理之方案云云。惟按共有人如均同意以抽
    籤方式決定共有物之分割位置，乃共有人意願之表徵，雖得
    作為法院行使自由裁量權，酌定共有物分割方法之依據，惟
    本件於原審除李振明、李侑儒同意就渠等之分割方案以抽籤
    方式決定外，李謀理僅同意依其主張之分割方案抽籤，並不
    同意依李振明、李侑儒之分割方案抽籤，而李玉梅並未到庭
    ，有原審筆錄可參（原審卷第137至142頁），尚難認為如原
    判決附圖二所示之分割方案係出於所有共有人之意願及協議
    所為分割，自不得認為李謀理、李玉梅應受抽籤結果之拘束
    。且查原判決附圖二所示之分割方案，其中編號C、F、L部
    分，其寬度過於狹窄，無法建築使用，亦為李振明、李侑儒
    所明知（本院卷第127頁），故如依原判決附圖二所示之方
    案分割，其中編號C、F、L部分將形成畸零地，土地將無法
    有效利用，並不適當。又原判決附圖二所示之分割方案將同
    一共有人之土地過於細分及切割，例如李侑儒分得之編號C
    、F、L，李玉梅分得之編號A、H、J，竟分隔三處，並不利
    共有人土地之利用，且造成過於細分，並非適合之分割方案
    ，故李振明、李侑儒抗辯應採原判決附圖二所示之分割方案
    云云，並無理由。李振明、李侑儒另抗辯李玉梅及被上訴人
    所提如附圖所示之分割方案，長度有40幾米，渠等所提分割
    方案長度約20米，最符合現代人買賣房屋需求之土地格局云
    云。惟如前所述，李振明、李侑儒所提如原判決附圖二所示
    之分割方案，就編號F、G、H、I、J、K、L、M部分，同一共
    有人之土地為不當割裂，而如附圖所示之分割方案，編號F
    、G、H、I分配予各該共有人，各共有人可有完整之土地，
    不會割裂及細分，而編號F、G、H、I雖較狹長，惟分得之共
    有人可自行決定如何運用，如共有人將分得之土地劃分為前
    、後段為使用，亦可達到李振明、李侑儒所主張前後段長度
    各約20米之格局，且前後段亦皆可臨路，故如附圖所示之方
    割方案，有保留土地完整性，共有人可彈性利用土地之優點
    ，且無過於細分及割裂之缺點，李振明、李侑儒爭執如附圖
    所示之方案為不可採云云，並無理由。  
六、綜上所述，本件被上訴人就系爭3筆土地請求裁判分割，尚
    非無據，惟原判決就系爭3筆土地所採用之分割方法尚欠週
    延，即屬難以維持，上訴意旨聲明廢棄改判，非無理由，爰
    將原判決廢棄，另審酌土地現況、兩造之利益，當事人之意
    願及各取得部分之經濟效益，基於公平原則，以附圖所示之
    方案予以分割，爰改判如主文第2項所示。
七、本件係因共有物分割涉訟，由敗訴當事人負擔訴訟費用顯失
    公平，本院自得酌量情形，命勝訴之上訴人負擔一部分訴訟
    費用，爰就訴訟費用之負擔判決如主文第3項所示。
八、本件事證已臻明確，兩造其餘攻擊防禦方法及證據資料，核
    與本件判決結果不生影響，爰不一一論述，併予敘明。
九、據上論結，本件上訴為有理由，依民事訴訟法第450條、第8
    0條之1，判決如主文。
中　　華　　民　　國　　110 　年　　4 　　月　　27　　日
                  民事第四庭    審判長法  官  翁金緞

                                      法  官  藍雅清
　　　　　　　　　　　　　　　　　　　 
                                      法  官  黃義成
上為正本係照原本作成。
如不服本判決，應於收受送達後20日內向本院提出上訴書狀，其
未表明上訴理由者，應於提出上訴後20日內向本院補提出理由書
狀（均須按他造當事人之人數附繕本），上訴時應提出委任律師
或具有律師資格之人之委任狀；委任有律師資格者，另應附具律
師資格證書及釋明委任人與受任人有民事訴訟法第466條之1第1
項但書或第2項（詳附註）所定關係之釋明文書影本。如委任律
師提起上訴者，應一併繳納上訴審裁判費。
中　　華　　民　　國　　110 　年　　4 　　月　　27　　日

                                      書記官  翁倩玉
【附註】
民事訴訟法第466條之1：
⑴對於第二審判決上訴，上訴人應委任律師為訴訟代理人。但上
  訴人或其法定代理人具有律師資格者，不在此限。
⑵上訴人之配偶、三親等內之血親、二親等內之姻親，或上訴人
  為法人、中央或地方機關時，其所屬專任人員具有律師資格並
  經法院認為適當者，亦得為第三審訴訟代理人。
民事訴訟法第466條之2第1項：
  上訴人無資力委任訴訟代理人者，得依訴訟救助之規定，聲請
  第三審法院為之選任律師為其訴訟代理人。   
                                                        
　　　　　　　　　　　　　　　　　　　
附表

編號 共有人姓名 系爭3筆土地之權利範 圍  １ 李謀理 24分之7  ２ 李振明 24分之7  ３ 李玉梅 24分之7  ４ 李侑儒 8分之1